臺灣高等法院刑事判決
110年度上訴字第3491號
上  訴  人  臺灣新竹地方檢察署檢察官
被      告  曾建華



上列上訴人因被告詐欺等案件，不服臺灣新竹地方法院110年度
金訴字第71號，中華民國110年9月30日第一審判決（起訴案號：
臺灣新竹地方檢察署109年度偵緝字第858號），提起上訴，本院
判決如下：
    主  文
原判決撤銷。
曾建華犯三人以上共同詐欺取財罪，處有期徒刑壹年。未扣案之
犯罪所得新臺幣肆仟參佰貳拾元沒收，於全部或一部不能沒收或
不宜執行沒收時，追徵其價額。
    犯罪事實
一、曾建華於民國108年間，加入綽號「小胖」、「夏日」及其
    他身分不詳之人（無從認定有未滿18歲之成員）所共同組成
    ，以實施詐術為手段、具有持續性、牟利性之有結構性組織
    之詐欺集團（參與犯罪組織部分，業經臺灣苗栗地方法院以
    109年度訴字第235號判決確定），由曾建華負責收取車手提
    領詐欺贓款、轉交予詐欺集團上手成員，擔任俗稱「收水」
    之工作，並約定以轉交款項之3%作為報酬。曾建華與「小胖
    」、「夏日」等詐欺集團成員，共同意圖為自己不法所有，
    基於三人以上共同詐欺取財及掩飾、隱匿詐欺犯罪所得去向
    、所在之洗錢犯意聯絡，先由該詐欺集團成員於108年12月2
    5日下午2時47分許，撥打電話予葉蕙賢，訛稱係葉蕙賢之友
    人，需要向其借款，致葉蕙賢陷於錯誤，於108年12月26日
    陸續匯款共新臺幣（下同）15萬元至不知情之彭俞芹（業經
    檢察官為不起訴處分）之中華郵政帳戶（帳號為0000000000
    0000）內。再由詐欺集團成員指示彭俞芹於108年12月26日
    下午2時許，在新竹縣○○鎮○○路000號新埔郵局ATM提領15萬
    元，並於108年12月26日下午2時20分許，在新竹縣○○鎮○○路
    000號旁巷內，交付贓款14萬4,000元予曾建華，曾建華收受
    上開贓款後，先在苗栗市新東大橋路旁拿取3%報酬（核算為
    4,320元）後，再將餘額轉交予詐欺集團上手成員「夏日」
    ，以掩飾及隱匿詐欺所得財物之來源、去向及所在。嗣因葉
    蕙賢發覺遭騙並報警處理，經警調閱監視器錄影畫面比對追
    查後，循線查悉上情。
二、案經葉蕙賢訴由新竹縣政府警察局新埔分局報告臺灣新竹地
    方檢察署檢察官偵查起訴。
    理  由
壹、證據能力部分：
一、按被告以外之人於審判外之言詞或書面陳述，除法律有規定
    者外，不得作為證據。另按被告以外之人於審判外之陳述，
    雖不符合同法第159條之1至第159條之4之規定，然經當事人
    於審判程序同意作為證據，法院審酌該言詞陳述或書面陳述
    作成時之情況，認為適當者，亦得為證據。當事人、代理人
    或辯護人於法院調查證據時，知有第159條第1項不得為證據
    之情形，而未於言詞辯論終結前聲明異議者，視為有前項同
    意，刑事訴訟法第159條第1項、第159條之5分別定有明文。
    該條立法意旨在於傳聞證據未經當事人之反對詰問予以核實
    ，原則上先予排除，惟若當事人已放棄反對詰問權，於審判
    程序中表明同意該等傳聞證據可作為證據；或於言詞辯論終
    結前未聲明異議，基於尊重當事人對傳聞證據之處分權，及
    證據資料愈豐富，愈有助於真實發見之理念，且強化言詞辯
    論主義，使訴訟程序得以順暢進行，上開傳聞證據亦均具有
    證據能力。查本件被告以外之人於審判外之言詞或書面陳述
    屬傳聞證據部分，檢察官、被告於本院準備程序中並未爭執
    證據能力，且檢察官、被告迄於言詞辯論終結前亦未聲明異
    議，復本院認其作成之情形並無不當情形，經審酌後認為適
    當，均應認於本案有證據能力。
二、另本件認定事實引用之卷內其餘非供述證據部分，與本案均
    有關連性，亦無證據證明係實施刑事訴訟程序之公務員以不
    法方式所取得，依刑事訴訟法第158條之4之反面解釋，當有
    證據能力，復於本院審理時，提示並告以要旨，使檢察官、
    被告充分表示意見，自得為證據使用。　　
貳、本院之判斷
一、認定犯罪事實所憑證據及認定之理由
　㈠告訴人葉蕙賢遭詐騙而匯款之事實，業據告訴人於警詢中指
    訴歷歷（見竹檢109年度偵字第4457號卷《下稱偵4457卷》第2
    8至29頁）；並經證人彭俞芹於警詢、偵訊中陳稱人頭帳戶
    之流向、提款過程在卷可查（見偵4457卷第3至6、13至14、
    67至69頁）；且有證人即計程車司機吳誠平、張立軍於警詢
    中證述搭載被告情節在卷可參（見偵4457卷第22至25、36頁
    ）。
　㈡復有彭俞芹提出之郵局存摺及交易明細（見偵4457卷第7頁）
    ；彭俞芹之新竹縣政府警察局扣押筆錄、扣押物品目錄表、
    扣押物品收據（見偵4457卷第8至10、11、12頁）；花蓮縣
    警察局花蓮分局自強派出所受理各類案件紀錄表、受理詐騙
    帳戶通報警示簡便格式表（報案人葉蕙賢）、金融機構聯防
    機制通報單（見偵4457卷第27、35、36頁）；告訴人葉蕙賢
    之玉山銀行存摺封面、交易明細、王道銀行帳號（見偵4457
    卷第30頁）；告訴人葉蕙賢提出之通話紀錄截圖2張、Line
    對話紀錄翻拍照片10張（見偵4457卷第31至33頁）；內政部
    警政署反詐騙諮詢專線紀錄表（報案人葉蕙賢）（見偵4457
    卷第34頁）；中華郵政股份有限公司109年2月17日函及檢附
    之帳戶基本資料及歷史交易清單（彭俞芹）（見偵4457卷第
    38至44頁）；玉山銀行個金集中部109年1月20日函及檢附之
    客戶基本資料及交易明細（葉蕙賢）（見偵4457卷第45至47
    頁）；計程車車輛行經路線圖（見偵4457卷第54至55頁）附
    卷可稽。
　㈢另據上訴人即被告曾建華於偵訊及原審、本院均自白認罪（
    見竹檢109年度偵緝字第858號卷第21至22頁，原審卷第92、
    96頁，本院卷第105、123頁），是認被告之任意性自白內容
    應與事實相符，堪足採認為真實。
　㈣綜上，本案事證已臻明確，被告之上開犯行，堪予認定，自
    應依法予以論罪科刑。　　
二、論罪
  ㈠按洗錢防制法業於105年12月28日修正公布，並於106年6月28
    日生效施行。依修正後即現行洗錢防制法第2條第2款、第3
    條第2規定，掩飾或隱匿刑法第339條犯罪所得之本質、來源
    、去向、所在、所有權、處分權或其他權益者，即構成洗錢
    行為。是依修正後洗錢防制法，掩飾刑法第339條詐欺取財
    犯罪所得去向、所在之行為，亦可構成洗錢罪。參諸洗錢防
    制法第2條修正之立法理由，可知本次修正洗錢行為之定義
    ，係因修正前條文對洗錢行為之定義範圍過窄，對於洗錢行
    為之防制與處罰難以有效達成，為擴大洗錢行為之定義，以
    含括洗錢之各階段行為。又洗錢之前置犯罪完成，取得財產
    後所為隱匿或掩飾該財產的真實性質、來源、所在地、處置
    、轉移、相關的權利或所有權之行為，固為典型洗錢行為無
    疑，然於犯罪人為前置犯罪時，即提供帳戶供犯罪人作為取
    得犯罪所得之人頭帳戶，或於其後交付犯罪所得款項製造金
    流斷點，致無法查得犯罪所得流向等，均會產生掩飾或隱匿
    該犯罪不法所得真正去向之洗錢效果。亦即，從犯罪者之角
    度觀察，犯罪行為人為避免犯行遭查獲，會盡全力滅證，但
    對於犯罪之成果即犯罪所得，反而會盡全力維護，顯見洗錢
    犯罪本質上本無從確知犯罪行為之存在，僅為合理限制洗錢
    犯罪之處罰，乃以不法金流與特定犯罪有連結為必要。是以
    ，依犯罪行為人取得該不法金流之方式，已明顯與洗錢防制
    規定相悖，有意規避洗錢防制規定，為落實洗錢防制，避免
    不法金流流動，自不以提供帳戶為限，亦包括取得款項後，
    將款項交予犯罪組織之其他成員，致無法或難以追查犯罪所
    得去向之洗錢結果。本次修法既於立法理由中明示掩飾不法
    所得去向之行為亦構成洗錢，則以匯款或交付現金等方式，
    致產生掩飾或隱匿不法犯罪所得真正去向之行為，亦屬洗錢
    防制法第14條第1項所規範之洗錢類型（最高法院108年台上
    字第1744號判決意旨參照）。查被告所參與之加重詐欺罪，
    為洗錢防制法第3條第1款所稱之特定犯罪，而本案詐騙手法
    ，係先由本案詐欺集團成員對被害人施以詐術，使被害人匯
    入或存入款項至指定之人頭帳戶，再由車手持金融卡至ATM
    提領後，被告負責收取車手提領之詐欺贓款、轉交予詐欺集
    團上手，製造金流斷點，使司法機關難以溯源追查犯罪所得
    之蹤跡與後續犯罪所得持有者，以達隱匿特定犯罪所得之所
    在及去向，依上開說明，自屬洗錢防制法所規範之洗錢行為
    。
　㈡本案參與詐欺犯行者，包含被告及綽號「胖子」、「夏日」
    等人所屬詐欺集團成員，核被告所為，係犯刑法第339條之4
    第1項第2款之三人以上共同詐欺取財罪、洗錢防制法第14條
    第1項之洗錢罪。
　㈢共同正犯
　　共同正犯，係共同實行犯罪行為之人，在共同意思範圍內，
    各自分擔犯罪行為之一部，相互利用他人之行為，以達其犯
    罪之目的，其成立不以全體均參與實行犯罪構成要件之行為
    為要件，其行為分擔，亦不以每一階段皆有參與為必要，倘
    具有相互利用其行為之合同意思所為，仍應負共同正犯之責
    。被告知悉告訴人遭詐欺集團成員詐騙而將款項匯入指定之
    前揭人頭帳戶內，被告仍負責收取車手提領之詐欺贓款、轉
    交予詐欺集團上手，擔任俗稱「收水」之工作，並約定以轉
    交款項之3%作為報酬，使詐欺集團順利完成詐欺取財、洗錢
    行為，是被告於集團分工中，均屬實現詐欺取財及洗錢行為
    不可或缺之角色，足見被告與綽號「小胖」、「夏日」等人
    所屬詐欺集團成員間，就加重詐欺取財及洗錢犯行，具有相
    互利用之共同犯意，並各自分擔部分犯罪行為，具有犯意聯
    絡及行為分擔，應論以共同正犯。
  ㈣想像競合犯
    ⒈被告係以一行為同時觸犯三人以上共同詐欺取財罪、洗錢
      罪，為想像競合犯，依刑法第55條規定，從一重論以三人
      以上共同詐欺取財罪。
　　⒉按想像競合犯之處斷刑，本質上係「刑之合併」，其所謂
      從一重處斷，乃將想像競合犯組成之評價上數罪，合併為
      科刑一罪，其所對應之刑罰，亦合併其評價上數罪之數法
      定刑，而為一個處斷刑。易言之，想像競合犯侵害數法益
      者皆成立犯罪，論罪時必須輕、重罪併舉論述，同時宣告
      所犯各罪名，包括各罪有無加重、減免其刑之情形，亦應
      說明論列，量刑時併衡酌輕罪部分量刑事由，評價始為充
      足，然後依刑法第55條規定「從一重處斷」，非謂對於其
      餘各罪可置而不論。因此，法院決定處斷刑時，雖以其中
      最重罪名之法定刑，做為裁量之準據，惟於裁量其輕重時
      ，仍應將輕罪合併評價在內。經查，洗錢防制法第16條第
      2項規定：「犯前2條之罪，在偵查或審判中自白者，減輕
      其刑」，本案被告於偵查中已坦承加入該三人以上之詐欺
      集團，負責收取贓款、轉交詐欺集團上手成員，核係對自
      己犯罪事實之全部或主要部分為肯定供述，嗣於偵查、原
      審及本院坦承犯行，是認被告在偵查或審判中自白，是就
      被告所犯洗錢防制法部分，應減輕其刑，惟依前揭罪數說
      明，被告就上開犯行係從一重論處三人以上共同詐欺取財
      罪，然就被告為此部分想像競合輕罪得減刑部分，本院於
      依刑法第57條量刑時，將併予審酌，附此敘明。
參、撤銷改判之理由及科刑審酌事項
一、原審認被告上開犯行事證明確，予以論罪科刑，固非無見，
    惟查：
　㈠按刑事訴訟法第273條之1第1項明文規定須被告所犯為死刑、
    無期徒刑、最輕本刑為3年以上有期徒刑之罪或高等法院管
    轄第一審案件者外之罪，且就被訴事實為有罪之陳述後，始
    得改行簡式審判程序；又依同條第2項規定「法院為前項裁
    定後，認有不得或不宜者，應撤銷原裁定，依通常程序審判
    之」，立法理由例示：「法院嗣後懷疑被告自白是否具有真
    實性，則基於刑事訴訟重在實現正義及發見真實之必要，自
    以仍依通常程序慎重處理為當；又如一案中數共同被告，僅
    其中一部分被告自白犯罪，或被告對於裁判上一罪之案件僅
    就部分自白犯罪時，因該等情形有證據共通之關係，若割裂
    適用而異其審理程序，對於訴訟經濟之實現，要無助益，此
    時，自亦以適用通常程序為宜」，據此一部無罪、免訴或不
    受理諭知之案件（含一部事實，不另為無罪、免訴或不受理
    諭知之情形），均不得或不宜為簡式審判，法院辦理刑事訴
    訟案件應行注意事項第139點，亦有相同規定。從而法院裁
    定進行簡式審判程序後，必以被告就被訴事實，全部為有罪
    諭知為限。倘認被告上開有罪之陳述仍有疑義或有不宜為有
    罪實體判決之情形者，自應依同條第2項撤銷原裁定，改行
    通常審判程序，方屬適法（本院暨所屬法院94年法律座談會
    刑事類提案第28號研討結果亦同此見解）。查本案檢察官原
    以被告涉犯刑法第339條之4第1項第2款之三人以上共同犯詐
    欺取財、洗錢防制法第14條第1項之洗錢等罪嫌提起公訴，
    原審以「被告為有罪之陳述」，經合議庭裁定改由受命法官
    獨任進行簡式審判程序（見原審卷第94-1頁），而原審受命
    法官獨任進行簡式審判程序後，既認被告所為不符合刑法第
    339條之4第1項第2款之三人以上共同犯詐欺取財罪之構成要
    件，而不另為無罪之諭知，揆諸上開說明，原審所進行之程
    序難認合法，自有違誤之處。
　㈡共同正犯，係共同實行犯罪行為之人，在共同意思範圍內，
    各自分擔犯罪行為之一部，相互利用他人之行為，以達其犯
    罪之目的，其成立不以全體均參與實行犯罪構成要件之行為
    為要件，其行為分擔，亦不以每一階段皆有參與為必要，倘
    具有相互利用其行為之合同意思所為，仍應負共同正犯之責
    。被告知悉告訴人遭詐欺集團成員詐騙而將款項匯入指定之
    前揭人頭帳戶內，被告仍負責收取車手提領之詐欺贓款、轉
    交予詐欺集團上手，擔任俗稱「收水」之工作，並約定以轉
    交款項之3%作為報酬，使詐欺集團順利完成詐欺取財、洗錢
    行為，是被告於集團分工中，均屬實現詐欺取財及洗錢行為
    不可或缺之角色，足見被告與綽號「小胖」、「夏日」等人
    所屬詐欺集團成員間，就加重詐欺取財及洗錢犯行，具有相
    互利用之共同犯意，並各自分擔部分犯罪行為，具有犯意聯
    絡及行為分擔，應論以共同正犯。另據被告於本院就所犯刑
    法第339條之4第1項第2款之三人以上共同詐欺取財罪部分予
    以認罪，並供承與綽號「小胖」、「夏日」共犯本案等語在
    卷可憑（見本院卷第105、128至129頁），是認被告所為，
    構成刑法第339條之4第1項第2款之三人以上共同詐欺取財罪
    ，應堪認定，原判決徒以共犯理論，認被告不成立該罪名，
    尚有未洽。
　㈢洗錢防制法第16條第2項規定：「犯前2條之罪，在偵查或審
    判中自白者，減輕其刑」，本案被告於偵查中已坦承加入該
    三人以上之詐欺集團，負責收取贓款、轉交詐欺集團上手成
    員，核係對自己犯罪事實之全部或主要部分為肯定供述，嗣
    於偵查、原審及本院坦承犯行，是認被告在偵查或審判中自
    白，是就被告所犯洗錢防制法部分，應依法減輕其刑，雖被
    告就本案係從一重論處三人以上共同詐欺取財罪，然就被告
    此部分想像競合輕罪之洗錢罪得減刑部分，法院依刑法第57
    條量刑時，應予併予審酌。而原判決漏未適用、敘明洗錢防
    制法第16條第2項規定，自有適用法則不當之違誤。
　㈣檢察官上訴略以：本件起訴之犯罪事實，被告涉犯洗錢防制
    法第14條第1項之洗錢罪、刑法第339條之4第1項第2款之三
    人以上共同詐欺取財罪，縱然原判決認定被告不成立三人以
    上共同詐欺取財罪，依刑事訴訟法第273條之1第2項、「法
    院辦理刑事訴訟案件應行注意事項」第139點等規定，不得
    、不宜改行簡式審判程序等語。經查：
　　原判決進行簡式審判程序，程序難認合法；又本案被告所為
    ，亦構成刑法第339條之4第1項第2款之三人以上共同詐欺取
    財罪，已如前述，是認檢察官之上訴為有理由，且因原判決
    漏未適用、敘明洗錢防制法第16條第2項規定之違誤，原判
    決自屬無可維持，自應由本院予以撤銷改判。
二、爰以行為人之責任為基礎，審酌被告正值青壯，不思循正當
    途徑賺取金錢，竟加入詐欺集團擔任收水之工作，先由詐欺
    集團成員詐騙告訴人，致陷於錯誤交付財物，造成告訴人之
    財產損失，不僅漠視他人財產權，更製造金流斷點，影響財
    產交易秩序，亦徒增檢警機關追查集團上游成員真實身分之
    難度，犯罪所生危害非輕，迄今未與告訴人達成和解或賠償
    人損失，所為實屬不該；惟念其犯後業已坦承犯行，態度尚
    可，兼衡其智識程度、家庭及經濟生活狀況（見本院卷第13
    0頁）等一切情狀，量處如主文第2項所示之刑。
肆、沒收：　
一、按犯罪所得，屬於犯罪行為人者，沒收之；於全部或一部不
    能沒收或不宜執行沒收時，追徵其價額，刑法第38條之1第1
    項前段、第3項分別定有明文。
二、查被告因本案犯行獲得報酬4,320元（計算式：14萬4,000元
    x3%=4,320元），為其犯罪所得，且未扣案，依刑法第38條
    之1第1項前段、第3項規定宣告沒收，並諭知於全部或一部
    不能沒收或不宜執行沒收時，追徵其價額。
三、至被告收取之其餘贓款，已交予詐欺集團上游，並無共同處
    分權限，無從依刑法第38條之1或洗錢防制法第18條第1項前
    段規定宣告沒收或追徵，併此說明。
據上論斷，應依刑事訴訟法第369條第1項前段、第364條、第299
條第1項前段，判決如主文。
本案經檢察官蔡宜臻提起公訴，檢察官黃翊雯提起上訴，檢察官
孫冀薇到庭執行職務。
中　　華　　民　　國　　111 　年　　2 　　月　　17　　日
              　  刑事第二十三庭審判長法　官  許永煌
　　　　　　　　　　　　　　　　　    法　官  吳定亞
　　　　　　　　　　　　　　　　　    法　官  黃美文
以上正本證明與原本無異。
如不服本判決，應於收受送達後20日內向本院提出上訴書狀，其
未敘述上訴之理由者並得於提起上訴後20日內向本院補提理由書
（均須按他造當事人之人數附繕本）「切勿逕送上級法院」。
                                　    書記官  彭威翔
中　　華　　民　　國　　111 　年　　2 　　月　　18　　日
附錄：本案論罪科刑法條全文
刑法第339條之4：
犯第339條詐欺罪而有下列情形之一者，處1年以上7年以下有期
徒刑，得併科1百萬元以下罰金：
一、冒用政府機關或公務員名義犯之。
二、三人以上共同犯之。
三、以廣播電視、電子通訊、網際網路或其他媒體等傳播工具，
    對公眾散布而犯之。
前項之未遂犯罰之。
洗錢防制法第14條第1項：
有第二條各款所列洗錢行為者，處7年以下有期徒刑，併科新臺
幣5百萬元以下罰金。